臺灣高等法院民事判決　　　　　　　　　 93年度金上字第5號
上　訴　人　復華證券金融股份有限公司
法定代理人　張昌邦
訴訟代理人　孫淑玲
　　　　　　潘莉臻
　　　　　　楊勢如
被　上訴人　甲○○○
訴訟代理人　廖湖中律師
上列當事人間請求給付融資券款事件，上訴人對於中華民國93年
10月1日 臺灣臺北地方法院93年度金字第18號第一審判決提起上
訴，本院於94年4月12日言詞辯論終結，判決如下：
    主  文
上訴駁回。
第二審訴訟費用由上訴人負擔。
    事實及理由
一、上訴人主張：(一)被上訴人於民國（下同）82年3月5日向伊申
    請開立帳號000-0-00000號之證券信用交易帳戶（ 嗣因證券
    商變更，帳號改為第565-N-01115號）， 兩造並簽立融資融
    券契約，使被上訴人得以從事有價證券融資融券信用交易。
    被上訴人向伊融資購買證券，除應依核定利率計付利息外，
    如未依約清償融資款，尚應依核定利率１０％計付違約金。被
    上訴人於88年4月7日買進訴外人中國貨櫃股份有限公司股票
    （下稱中櫃公司股票）20萬股，向伊融資新台幣（下同）5,
    299,000元， 並提供前揭中櫃公司股票作為擔保，融資期限
    為六個月，被上訴人應於88年10月6 日以前清償前開融資款
    。詎被上訴人屆期未依約清償， 伊遂依融資融券契約第6條
    約定處分前開供擔保之股票，所得價款經清償證券商手續費
    、交易稅、利息及部分融資本金後， 尚積欠伊3,192,575元
    。(二)訴外人李成祿雖於88年10月30日與伊簽立和解協議書，
    同意以併存債務承擔之方式承擔包括被上訴人在內之八名自
    然人及四名法人積欠伊之債務，但並未與伊約定清償時抵充
    債務之順序。而以李成祿提供之股票變價所取得之價款，不
    足以清償李成祿所承擔之全部債務，依民法第322條第2款規
    定應以債務人應清償獲益最多者儘先抵充，伊遂先抵充訴外
    人富民投資公司及華聖投資公司對伊之債務，故被上訴人積
    欠伊之系爭債務並未受到清償。(三)爰依系爭融資融券契約法
    律關係，求為命被上訴人給付 3,192,575元及如原判決附表
    所示利息及違約金之判決。
二、被上訴人則以：(一)伊所積欠上訴人之系爭融資款債務，訴外
    人李成祿已與上訴人簽訂和解協議，約定由訴外人李成祿為
    併存債務承擔，並達成協議就李成祿承擔之十二名債務人債
    務中，以自然人債務人之債務優先清償，並以自然人債務中
    先到期者最優先清償，而伊對上訴人之債務即屬自然人債務
    人之債務最先到期者，故訴外人李成祿提供之中櫃公司股票
    1,500張及200萬元現金應儘先抵充伊之債務，故伊債務業經
    清償完畢。(二)縱認上訴人與李成祿並未約定抵充順序，但上
    訴人未即時處分訴外人李成祿提供用以擔保系爭融資債務之
    中櫃公司股票，延宕至該股票每股價格跌至5.66元始為處分
    ，致無法清償李成祿依和解協議所承擔之全部債務，上訴人
    之處理方式有違誠實信用方法，應依 民法第217條免除伊之
    系爭融資款償還責任。(三)倘認伊系爭融資款債務仍然存在，
    然上訴人亦僅能以各該債務人對上訴人之債務，與上訴人出
    售前開1,500張中櫃公司股票及李成祿提供之200萬元現金之
    總和比例清償各該債務，不能逕行清償訴外人華聖投資公司
    及富民投資公司對上訴人之債務等語，資為抗辯。
三、本件原審對上訴人之請求，為敗訴之判決，上訴人不服，提
    起上訴，上訴聲明：(一)原判決廢棄；(二)被上訴人應給付上訴
    人3,192,575元及如原判決附表所示利息及違約金。 被上訴
    人答辯聲明則求為判決駁回上訴。
四、上訴人主張被上訴人向上訴人申請開立證券信用交易帳戶，
    兩造並簽訂融資融券契約，被上訴人於88年4月7日為買進中
    櫃公司股票20萬股，向上訴人融資5,299,000元， 被上訴人
    於融資期限屆至未依約給付融資款，經上訴人將被上訴人提
    供之前開擔保股票處分後，仍不足3,192,575元之事實， 業
    據提出開立證券信用交易帳戶申請表、融資融券契約書、融
    資融券業務操作辦法節錄條文、融資＼融券到期名冊、信用
    交易應處分擔保品明細表、客戶買賣成交憑單、上訴人復證
    北區（92）字第55號函、續約同意書及和解協議書等各乙份
    及中華民國郵政交寄大宗掛號函件存根聯二份為證（見原審
    卷第21-64頁、第72-76頁），並為被上訴人所不爭執，堪認
    為真實。至上訴人主張被上訴人尚積欠其3,192,575元， 則
    為被上訴人所否認，並以前開情詞置辯。是本件爭點為訴外
    人李成祿為清償時與上訴人有無約定抵充之順序？
  (一)按對於一人負擔數宗債務，而其給付之種類相同者，如清償
    人所提出之給付，不足清償全部債額時，由清償人於清償時
    ，指定其應抵充之債務，民法第321條定有明文， 是為指定
    抵充。 而清償抵充之方法除民法第321條規定之指定抵充外
    ，依契約自由原則，清償人與債權人得以契約定抵充之債務
    ，是為約定抵充。前者為單獨行為，後者則為契約行為，在
    效果上約定抵充無民法第323條規定之適用，指定抵充則應
    受該條規定之適用。
  (二)被上訴人抗辯其對上訴人之系爭融資款債務已經訴外人李成
    祿提供中櫃公司股票1,500張及現金200萬元清償等語，雖為
    上訴人所否認，主張李成祿提供之股票及現金已先清償訴外
    人富民投資公司及華聖投資公司對上訴人之債務，被上訴人
    之上開債務，並未受到清償云云。惟查訴外人李成祿於88年
    10月30日與上訴人公司簽立和解協議書約定：「一、和解之
    緣起：如附表所示人（原債務人）對甲方（上訴人）之信用
    交易融資金、利息等債務，由乙方（李成祿）代原債務人向
    甲方協議，原債務人之上揭債務毋以處分擔保股票方式處理
    ，而改由乙方為併存之債務承擔，以和解方式與甲方協議清
    償債務」，有卷附和解協議書可稽（見原審卷第73頁），是
    以訴外人李成祿以併存債務承擔前開和解協議書附表所列12
    位債務人對上訴人之債務（包括被上訴人在內），各該債務
    亦成為李成祿對上訴人之債務。次查證人即代表李成祿簽訂
    系爭和解協議書、時任中櫃公司董事兼發言人之郭全男到場
    證稱：李成祿於88年10月30日與上訴人簽立系爭和解協議書
    ，有口頭要求如提供之股票及現金不足清償全部債務，應自
    該和解協議書附表之自然人債務人之債務先抵充，且先到期
    者先還，並經代表上訴人到場簽約之法務部門經理及財務部
    門副理同意（見原審卷第98、101頁）等語。 足認兩造於88
    年10月30日簽立系爭和解協議書時，已約定就訴外人李成祿
    提供之給付，先抵充該和解協議書附表所載之自然人債務人
    之債務，而自然人債務人之債務中又以清償期較早到者優先
    清償。而訴外人李成祿所承擔之八名自然人債務人之債務中
    ，以被上訴人、訴外人王皇然及何添順最先到期，均為88年
    10月7日， 業據證人郭全男證述明確（見原審卷第98頁），
    並有融資／融券到期名冊、中華民國郵政交寄大宗掛號函件
    各乙份及信用交易應處分擔保品名細表五份在卷可證（見原
    審卷第33-39頁）。 再查訴外人李成祿並未依前開和解協議
    書第3條第1款約定於88年11月15日以前，全部以現金清償所
    承擔前開債務人之債務，而僅提供200萬元為清償， 為兩造
    所不爭，並經證人即當時任上訴人公司業務員之周和承到場
    證述明確（見原審卷第100－101頁），上訴人遂依和解協議
    書第3 條約定處分包括李成祿前追加提供之中櫃公司股票1,
    500張，亦為兩造所不爭，該1,500張股票經出售所得金額共
    8,248,833元， 有處分名細表乙份及合併買賣報告書暨交割
    憑單數份在卷可查（見原審卷第123－138頁），再加上李成
    祿前開提供之200萬元現金， 李成祿為承擔前開和解協議書
    附表所載債務提供清償之金額共計10,248,833元（股票出售
    所得0000000+現金0000000=00000000）。而上訴人將被上訴
    人及訴外人王皇然提供擔保之股票處分後所餘債務分別為3,
    192,575元及174,097元，有被上訴人及王皇然催收款掛帳查
    詢表在卷可查（見原審卷第243－244頁）；至訴外人何添順
    部分，上訴人雖云將何添順提供之股票處分後，何添順尚積
    欠上訴人7,216,943元。 然依上訴人與訴外人李成祿簽立之
    和解協議書後附之客戶融資明細表所載，李成祿同意承擔何
    添順之債務範圍僅6,651,000元（見原審卷第76頁）， 自僅
    能以此金額列入上訴人與李成祿約定應優先抵償之債務。上
    訴人復同意於清償抵充時僅以本金計算，而不用計息（見原
    審卷第254頁）， 則被上訴人、王皇然及何添順之債務總額
    總計為10,017,672元（被上訴人0000000+王皇然174097+ 何
    添順0000000=00000000），尚低於李成祿提供之前開中櫃公
    司股票出售所得價款及200萬元現金之總和， 被上訴人抗辯
    其積欠上訴人之債務，已因訴外人李成祿之清償而消滅，自
    屬可採，而與訴外人李成祿是否分期清償無涉。上訴人主張
    ：李成祿與上訴人並無約定抵充順序，實無約定清償順序先
    後之必要，以及約定先償還自然人到期之債務云云，並不足
    採。
  (三)上訴人雖主張如有證人郭全男所證稱應優先抵充被上訴人、
    王皇然及何添順對上訴人債務之情事，為何於系爭和解協議
    書上不為此項記載，故郭全男之證言與事實不符云云。然查
    證人郭全男與兩造間並無特殊利害關係，自無為虛偽證述之
    必要，核其所為證言應屬可信。再證人郭全男證稱：因該和
    解協議書附表所列之被上訴人及王皇然等自然人債務人，透
    過黑道去找訴外人李成祿麻煩，李成祿遂於88年10月30日與
    上訴人簽立系爭和解協議書（見原審卷第98、101頁） 等語
    ；且證人即當時任上訴人公司業務員之周和承亦到場證稱：
    因中櫃公司股票下跌致擔保維持率不足，使被上訴人及訴外
    人王皇然及何添順積欠上訴人融資債務，因被上訴人、王皇
    然及何添順係在其業務範圍之吉星證券下單買進中櫃公司股
    票，伊遂透過吉星證券林清朗副總經理找李成祿解決債務問
    題，李成祿有提供200萬元及中櫃公司股票（見原審卷第99-
    100頁）等語， 雖證人周和承亦證稱：其去找李成祿解決之
    債務並非僅有被上訴人、訴外人王皇然及何添順部分（見原
    審卷第100頁）等語。 然查被上訴人、訴外人王皇然及何添
    順積欠上訴人之債務既屬周和承之業務範圍，而他人則否，
    則周和承去找李成祿其主要解決之債務，應為被上訴人、訴
    外人王皇然及何添順積欠上訴人之債務。則李成祿既基於避
    免被上訴人、王皇然及何添順繼續找麻煩而簽立前開和解協
    議書，且上訴人公司承辦被上訴人、王皇然及何添順債務之
    周和承復請李成祿解決債務， 而李成祿亦確實提供200萬元
    及中櫃公司股票，衡諸常情，堪認李成祿簽立前開和解協議
    書時，確有動機要求如不能清償全部債務時，應自被上訴人
    、王皇然及李成祿之先到期債務部分先行抵償，並經上訴人
    同意；又上訴人與李成祿前開債務抵充順序之約定，雖未記
    載在前開和解協議書上，然口頭約定未記載在書面之原因甚
    多，不能以此否認證人郭全男證言之真實性。上訴人此部分
    主張，自非可採。另查本件為約定抵充，已如前述，揆諸前
    開說明，自無民法第323條規定之適用， 上訴人主張本件係
    指定抵充，而應有民法第323條規定之適用云云， 容有誤會
    。
五、綜上所述，上訴人依系爭融資融券契約，請求被上訴人給付
    3,192,575元及如原判決附表所示之利息及違約金， 洵屬無
    據，不應准許。原審為上訴人敗訴之判決，經核並無違誤。
    上訴意旨指摘原判決不當，求予廢棄改判，為無理由，應予
    駁回。
六、兩造其餘主張陳述及所提之證據，經本院審酌後，認均不足
    以影響本判決之結果，均毋庸再予論述，附此敘明。
七、據上論結，本件上訴為無理由，依民事訴訟法第449條第1項
    、第78條，判決如主文。
中　　華　　民　　國　　94　　年　　4 　　月　　26　　日
                  民事第三庭審判長法  官　林敬修
                                  法  官　藍文祥
                                  法  官　劉勝吉
正本係照原本作成。
如不服本判決，應於收受送達後20日內向本院提出上訴書狀，其
未表明上訴理由者，應於提出上訴後20日內向本院補提理由書狀
（均須按他造當事人之人數附繕本）上訴時應提出委任律師或具
有律師資格之人之委任狀；委任有律師資格者，另應附具律師資
格證書及釋明委任人與受任人有 民事訴訟法第466條之1第1項但
書或第2項（詳附註）所定關係之釋明文書影本。
中　　華　　民　　國　　94　　年　　4 　　月　　27　　日
　　　　　　　　　　　　　　　　　書記官　李翠齡
附註：
民事訴訟法第466條之1（第1項、第2項）：
對於第二審判決上訴，上訴人應委任律師為訴訟代理人。但上訴
人或其他法定代理人具有律師資格者，不在此限。
上訴人之配偶、三親等內之血親、二親等內之姻親，或上訴人為
法人、中央或地方機關時，其所屬專任人員具有律師資格並經法
院認為適當者，亦得為第三審訴訟代理人。
